【裁判字號】    97,訴,44
【裁判日期】    970403
【裁判案由】    撤銷贈與
【裁判全文】
臺灣屏東地方法院民事判決                97年度訴字第44號
原      告  安泰商業銀行股份有限公司
法定代理人  甲○○
訴訟代理人  乙○○
被      告  丙○○原名謝銘儀.
訴訟代理人  黃勝和  律師
被      告  丁○○
上列當事人間撤銷贈與事件，本院於民國97年3月20日言詞辯論
終結，判決如下：
    主  文
被告丙○○就其所有坐落屏東市○○段○○段００六二─０００
七地號土地，地目建，面積九十一平方公尺，權利範圍全部，於
民國九十六年七月十二日所為贈與被告丁○○之贈與契約，及於
民國九十六年七月二十五日所為，以贈與為原因移轉所有權之物
權行為，應予撤銷。
被告丁○○應將前開土地於民國九十六年七月二十五日向屏東市
地政事務所所為，以贈與為登記原因之所有權移轉登記塗銷。
訴訟費用由被告連帶負擔。
    事 實 及 理 由
一、程序事項：按訴狀送達後，原告不得將原訴變更或追加他訴
    ，但請求之基礎事實同一或不甚妨礙被告之防禦及訴訟終結
    者，不在此限；民事訴訟法第255 條第1 項第3 款、第7 款
    定有明文。又同法第256 條規定：不變更訴訟標的，而補充
    或更正事實上或法律上之陳述者，非為訴之變更或追加。本
    件原告更正原起訴狀所示不動產之陳述，係屬補充法律上之
    陳述，非屬訴之變更。另原告追加聲請被告丁○○應將前項
    不動產所為之所有權移轉登記塗銷，與原告原先之訴之聲明
    之基礎事實同一，核屬不甚妨礙被告之防禦及訴訟之終結，
    揆之前揭說明，其所為訴之追加，於法自無不合，應予准許
    。
二、原告主張：被告丙○○於民國94年2 月3 日，向原告借款新
    台幣（下同）200 萬，詎被告丙○○自96年7 月12日起即未
    依約繳納本息，迄今共積欠本金1,345,991 元及利息、違約
    金。被告丙○○為逃避債務，竟於96年7 月12日，將如主文
    所示之不動產（下稱系爭房地）贈與被告丁○○並為所有權
    移轉登記，致原告未能就該不動產追償，被告丙○○所為之
    無償行為，顯已害及原告之債權等語，為此依民法第244 條
    第1 項、第4 項規定提起本件訴訟，並聲明：如主文第1 、
    2 項所示。
三、被告方面：(一)被告丙○○：系爭房地係被告等之婚後財產，
    被告丁○○且負擔部分系爭房地購屋頭期款及貸款，被告二
    人於96年7 月25日離婚時，被告丙○○因感謝被告丙○○辛
    勞及支出貸款，乃將系爭房地移轉登記與被告丁○○，作為
    離婚時被告丁○○剩餘財產之分配，是被告丙○○此舉並非
    逃避債務，又被告丙○○現並非無資力，仍可每月還款約6
    千元，是原告主張實無理由，並聲明：原告之訴駁回。(二)被
    告丁○○：系爭房地為被告二人之婚後財產，雖系爭房地所
    有權登記在被告丙○○之名下，惟被告丁○○仍有分擔系爭
    房地之部分頭期款及銀行貸款；再被告於96年間商議離婚事
    宜，被告丙○○將系爭房地贈與被告丁○○，係為履行剩餘
    財產分配，並非規避原告之債權等語置辯。並聲明：原告之
    訴駁回。
四、本件不爭執事項：
    (一)94年2 月3 日被告丙○○向原告借款200 萬元，並每月繳
      款到96年9 月10日後即未再繳納。
    (二)系爭房地於96年7月12日以贈與方式移轉與被告丁○○。
五、本件爭點：(一)被告主張系爭不動產移轉登記是因為離婚時之
    財產分配，不是無償行為，是否有理由。(二)被告丙○○當時
    有無資力？
六、關於爭點(一)本院判斷如下：
  (一)被告間移轉系爭不動產之原因為「夫妻贈與」，業經其登記
    於系爭不動產登記謄本上，其移轉登記之原因，並非聯合財
    產關係消滅時之剩餘財產分配之登記原因「剩餘財產差額分
    配」，顯屬無償之贈與行為，有該登記謄本在卷可稽。
  (二)至於被告丙○○辯稱被告二人原為夫妻，已於96年8 月17日
    辦妥離婚登記，離婚條件即為被告丙○○應將系爭不動產移
    轉過戶予被告丁○○，作為離婚之補償，故被告丙○○之移
    轉行為，並非無償行為而係剩餘財產分配云云。經查，被告
    丙○○與被告丁○○原為夫妻關係，於95年10月8 日簽立離
    婚協議書，並於96年8 月17日辦妥離婚登記，固有離婚協議
    書及戶籍資料在卷可稽。惟依被告間之離婚協議書所載，除
    雙方協議離婚外，僅記載子女監護權歸女方，房子歸女方所
    有，房貸、車貸及家庭開支由男方支付等語，並未約定系爭
    不動產係夫妻財產之分配，故應移轉登記與被告丁○○等事
    項，尚難認為系爭不動產之移轉登記係因被告二人之夫妻財
    產剩餘之分配，況依系爭不動產登記謄本所載，其夫妻贈與
    之原因發生日期於96年7 月12日，不動產移轉登記則完成於
    96年7 月25日，均早於被告簽立離婚協議書之96年8 月17
    日，顯難認為不動產移轉登記係被告雙方離婚之條件。是應
    認被告辯稱並非無償行為云云，與事實不符，尚難採信。
七、關於爭點(二)本院判斷如下：
    按債務人之責任財產，為其債務之共同擔保，就其財產所為
    無償法律行為，無論係積極減少財產或消極增加債務，致債
    權人之債權陷於清償不能、困難或遲延之狀態，即債務人無
    資力者，應認為有害於債權。經查本件原告主張之前開借款
    事實，業據提出與其所述相符之借據、交易明細查詢單、土
    地及建物登記謄本各1 份為證。是被告丙○○為原告之債務
    人。被告丙○○於96年7 月12日前，名下之財產僅有系爭土
    地，而其94年度之所得總額有1,903,803 元，自95年度則自
    所任職之中國鋼鐵股份有限公司離職，該年並有收入3,120,
    771 元，有稅務電子閘門財產所得調件明細表附卷可稽。被
    告丙○○所負之債務金額為1,398,571 元及利息、違約金，
    而被告二人原為夫妻關係，被告丁○○自承之前被告丙○○
    投資股票及融資證券因被人倒帳，均告失敗，且除原告外，
    尚有其他銀行貸款亦已無力清償等語。被告丙○○雖辯稱伊
    尚有能力清償，並非無資力云云，惟被告丙○○已自中國鋼
    鐵股份有限公司離職，現名下已無不動產，以伊自承每月還
    款6 千元計，尚須至少19年始能清償積欠原告之債務，況被
    告丙○○是否能每月如數還款尚非無疑，遑論如被告丁○○
    所言被告丙○○尚有可能積欠其他債務。縱上，被告謝煥於
    上開時間將系爭土地贈與並移轉所有權登記予被告丁○○時
    ，可認已無資力，故其所為顯有害及原告之債權。
八、綜上，原告主張依據民法第244 條第1 項、第4 項規定，訴
    請判決將被告間就系爭不動產，於96年7 月12日所為贈與契
    約之債權行為，及於同年月25日經屏東地政事務所完成登記
    之所有權移轉登記物權行為，均予撤銷，併請求被告丁○○
    將其就系爭不動產所為前開所有權移轉登記塗銷，均有理由
    ，應予准許。
九、至兩造其餘攻擊防禦方法，經審酌後認均無礙於本件之判斷
    ，於茲不贅。
十、據上論結，本件原告之訴為有理由，依民事訴訟法第78條、
    第85條第2 項，判決如主文。
中    華    民    國    97    年    4     月    3     日
                    民事第二庭  法  官  羅森德
以上為正本，係照原本作成。
如不服本判決，應於送達後20日內，向本院提出上訴狀並表明上
訴理由，如於本判決宣示後送達前提起上訴者，應於判決送達後
10日內補提上訴理由書（須附繕本）。
                                書記官  蔣開屏
中    華    民    國    97    年    4     月    3     日


司法院資訊處製作；財團法人民間司法改革基金會備份。
